【裁判字號】    96,易,3009
【裁判日期】    970229
【裁判案由】    詐欺
【裁判全文】
臺灣板橋地方法院刑事判決              96年度易字第3009號
公  訴  人  臺灣板橋地方法院檢察署檢察官
被      告  乙○○
選任辯護人  陳培豪律師
上列被告因詐欺案件，經檢察官提起公訴（96年度偵字第19347
號），本院判決如下：
    主  文
乙○○幫助意圖為自己不法之所有，以恐嚇使人將本人之物交付
未遂，處有期徒刑捌月，減為有期徒刑肆月，如易科罰金，以新
臺幣壹仟元折算壹日。
    事  實
一、乙○○明知於犯罪集團專門收集人頭帳戶用以犯罪之社會現
    象層出不窮之際，應能預見將其金融帳戶提供他人使用，將
    幫助不明犯罪集團作為犯罪取財之人頭帳戶，竟仍不違背其
    本意，基於幫助他人恐嚇取財之不確定故意，於民國96 年1
    月26日前之某日，在不詳地點，將其所開立之臺灣土地銀行
    忠孝分行（以下簡稱「土地銀行」）帳號000000000000號帳
    戶存摺、提款卡、印鑑及密碼，交予真實姓名年籍不詳之成
    年人士，任由該成年人所屬或其轉手之犯罪集團作為犯罪取
    財收受款項之具。嗣該成年人或其轉手之犯罪集團成員，即
    基於意圖為自己不法所有之犯意，於96年1 月26日下午1時
    許，撥打電話向丙○○以黑道兄弟正在跑路，要借新臺幣（
    下同）30萬元等語恐嚇，致丙○○因而心生畏懼，經與該犯
    罪集團成員達成匯款10萬元協議後，丙○○發覺有異，遂報
    警處理，並依該詐欺集團成員之指示，於96年1 月26日下午
    2 時20分許，在臺北市南港區○○○路○ 段304 號永豐銀行
    提款機，將1 元匯至上開乙○○帳戶，而未得逞，並由警循
    線查悉上情。
二、案經臺北市政府警察局大安分局移送臺灣臺北法院檢察署呈
    請臺灣高等法院檢察署檢察長核令移轉臺灣板橋地方法院檢
    察署檢察官偵查起訴。
    理  由
壹、證據能力有無之判斷：
    被告、辯護人及檢察官對於後述證據之證據能力均不爭執，
    依刑事訴訟法第159 條之5 規定，均有證據能力，合先敘明
    。
貳、實體方面：
一、訊之被告乙○○對其有向土地銀行申請使用上開帳戶之事實
    ，固坦承不諱，惟矢口否認有何幫助恐嚇犯行，辯稱：伊有
    正當工作，是負責大樓的水電維修工程，每個月有三至四天
    要在公司值班，工作相當忙碌，沒有必要去騙取這些錢，上
    開土地銀行帳戶存摺、提款卡、印章是放在工具包內遺失，
    有可能是被偷，當時密碼則是寫在存摺上，伊於95年12月間
    申請上開土地銀行帳戶是為了辦理保險基金，平常沒有用這
    本存摺，直到96年2 月14日才發現遺失而申請補發，如伊有
    犯罪之意，自無於成為警示帳戶後，仍前往土地銀行申請補
    發，伊實係經警方通知，才知道該帳戶遭人冒用，並無幫助
    犯罪之犯意云云。然查：
  (一)被告係於95年12月27日向臺灣土地銀行忠孝分行申請開設帳
    號000000000000號帳戶，並領有提款卡一節，業據被告於警
    詢及偵審中自承不諱（見96年度偵字第12133 號偵查卷第5
    頁、96年度偵字第19347 號偵查卷第7 頁、本院卷第35頁）
    ，並有臺灣土地銀行忠孝分行96年7 月11日孝存字第
    0960000390號函1 件所附之客戶歷史交易明細查詢、臺灣土
    地銀行金融卡申請書暨約定書、臺灣土地銀行語音電話銀行
    申請書暨約定書附卷可稽。而被害人丙○○接獲電話，藉口
    黑道跑路恐嚇丙○○交付30萬元，致丙○○因而心生畏懼，
    經報警後，於前揭時地僅匯款1 元至被告上開土地銀行帳戶
    等情，亦經證人即被害人丙○○於警詢中證述明確（見96年
    度偵字第12133 號偵查卷第8 頁至第9 頁），並有永豐銀行
    櫃員機交易明細影本1 紙及上開土地銀行函所附之客戶歷史
    交易明細查詢在卷可憑，應堪信為真實。
  (二)被告雖辯稱其所有之上開土地銀行帳戶存摺、提款卡一起放
    在隨身攜帶之工具包內，有可能是被偷云云。惟：
    1.使用提款卡領取帳戶內之款項，須操作自動櫃員機輸入正
      確之密碼，始能順利提領；持有提款卡之人若非得帳戶所
      有人之同意或授權而知悉提款卡之密碼，其欲以隨機輸入
      數字號碼之方式命中正確之密碼而領取款項，以現今提款
      卡密碼設計之精密程度而言，其機率實屬微乎其微；又依
      常情而論，稍有社會歷練、經驗之人，均知悉提款卡應與
      其帳戶存摺、密碼等分別收存，並妥善保管，亦不得直接
      在提款卡或存摺上記載密碼，以防免不法取得該提款卡之
      人得以輕易知悉密碼而提領帳戶內之款項；而一般銀行實
      務在開立帳戶時，皆會提醒申設人即刻變更密碼單上所附
      之原始密碼。本件被告係擔任太平洋SOGO百貨公司水電維
      修工，且教育程度係花蓮高工畢業，並有對其所擁有之各
      銀行存摺分開管理之概念，已據被告於本院準備程序及審
      理時陳述甚明（見本院卷第35頁、第59頁），顯係智識成
      熟及有社會工作經驗之成年人，對於前揭社會經驗及常情
      ，自應屬知之甚稔，要無於開戶後，既未變更原始密碼，
      又任意將密碼抄寫在存摺簿上，復又與提款卡同時隨身攜
      帶，終致一併遺失之理。況被告尚有其他銀行帳戶，其中
      合作金庫銀行之帳戶係薪資入帳所用一節，亦據被告於警
      詢及本院審理時陳述明確（見96年度偵字第12133 號偵查
      卷第7 頁、本院卷第35頁），並有中國信託商業銀行股份
      有限公司96年6 月28日中信銀集作字第96505352號函1 件
      附卷足參，是該合作金庫銀行之存摺、提款卡應是被告平
      日較常用之帳戶，被告竟未隨身攜帶該合作金庫之存摺、
      提款卡，反而攜帶上開新申請開設之土地銀行存摺、提款
      放、印章，亦與常理有違。
    2.被告雖於本院準備程序時陳稱：「我在95年12月申請土地
      銀行的帳戶是為了要辦理保險基金」等語（見本院卷第35
      頁），並由證人即被告之姊甲○○於本院審理時到庭證稱
      被告確有購買基金等語在卷（見本院卷第54頁至第55 頁
      ），然被告先於警詢中供稱：「（問：你申請臺灣土地銀
      行忠孝分行帳號000000000000號做何用？）我主要是要存
      私房錢用」等語在卷（見96年度偵字第12133 號偵查卷第
      5 頁），並非是為了購買基金，是其前後就為何申請開設
      上開土地銀行帳戶說詞不一，所述已非無疑。又依被告於
      本院準備程序中所述：「保險基金是在96年7 月辦的，所
      以我上開土地銀行帳戶開戶之後直到詐欺集團使用我該帳
      戶，我都還沒有去辦理保險基金。96年7 月我辦的保險基
      金是用我領薪水用的合庫銀行帳戶」等語（見本院卷第35
      頁），益徵被告於申請辦理上開土地銀行帳戶後，並未立
      即購買基金，自亦無將該土地銀行帳戶之存摺、提款卡、
      印章隨身攜帶之必要。是證人甲○○所述被告有購買基金
      縱然屬實，亦難憑為有利被告之認定。
    3.另就取得上開帳戶之第三人而言，該人既有意利用上開帳
      戶作為恐嚇取財之工具，當無選擇一隨時可能遭真正存戶
      掛失而無法使用之帳戶之可能，輔以現今社會上，確實存
      有不少為貪圖小利而出售自己帳戶供人使用之人，是該第
      三人僅需付出少許之金錢，即可取得一可完全操控而無遭
      掛失風險之帳戶，該第三人實無以此方式取得上開帳戶之
      必要，否則，若被告在該第三人尚未將帳戶內之款項提領
      出前，即將上開帳戶掛失，該第三人豈非無法遂其恐嚇取
      財之目的，該第三人絕無將涉及恐嚇取財成否之關鍵置於
      如此不確定境地之可能，綜上，足認上開被告土地銀行帳
      戶之存摺、提款卡並非失竊，而係被告自行交予他人使用
      無疑。
  (三)按金融存摺事關個人財產權益之保障，其專有性甚高，除非
    本人或與本人親密關係者，難認有何理由可自由流通使用該
    存摺，且一般人均有妥為保管及防止他人任意使用之認識，
    縱特殊情況偶須交付他人使用，亦必深入瞭解他人用途暨其
    合理性，始予提供；又該等專有物品如落入不明人士手中，
    而未加以闡明正常用途，極易被利用為與財產有關之犯罪工
    具，此乃吾人依一般生活認知所易於體察之常識，而有犯罪
    意圖者，非有正當理由，竟徵求他人提供帳戶，客觀上可預
    見其目的，多係欲藉該帳戶取得不法犯罪所得，且隱匿帳戶
    內資金之實際取得人之身分，以逃避追查，以被告在交付上
    開帳戶予他人時，係年滿27歲智識程度正常之成年人，自應
    具有相當之社會經驗、常識，對向其收取帳戶之人不自己開
    立帳戶卻收取他人金融機構帳戶之舉，豈能無疑？況自政府
    開放金融業申請設立以來，金融機構大量增加，使一般人申
    請存款帳戶極為容易、便利，除非充作犯罪使用，否則實無
    向他人購買或蒐集金融機構帳戶之必要，亦無將存款存放於
    他人帳戶之理。因之，被告將其所有上開土地銀行帳戶之存
    摺、提款卡、印章提供予他人使用，對該蒐集帳戶之人將可
    能以該帳戶供作恐嚇取財之非法用途一節，應有所預見，竟
    不違背其本意，仍提供其所有上開銀行帳戶予他人使用，是
    被告具有幫助犯罪之不確定故意甚明。
  (四)綜上所述，被告所辯既均不足採，是其上開交付存摺、提款
  卡予他人，主觀上已預見有幫助他人恐嚇取財之可能性，且客
  觀上確有提供上揭存款帳戶存摺、印鑑章、提款卡及密碼資料
  之行為，則其確有幫助恐嚇取財之不確定故意之事實，應堪認
  定。本件事證明確，被告犯行洵堪認定。
三、按幫助犯之成立，主觀上行為人須有幫助故意，客觀上須有
    幫助行為，意即需對於犯罪與正犯有共同之認識，而以幫助
    之意思，對於正犯資以助力，而未參與實施犯罪之行為者而
    言（最高法院75年度臺上字第1509號、88年度臺上字第1270
    號判決意旨同此見解）。本件被告將其所有之上開土地銀行
    帳戶存摺、提款卡交予不詳人士所屬犯罪集團用以恐嚇被害
    人丙○○匯入金錢，顯係基於幫助該犯罪集團犯恐嚇取財之
    犯意，且所為提供帳戶之行為非屬前開恐嚇取財犯行之構成
    要件行為，足見被告係以幫助他人犯罪之意思，而參與犯罪
    構成要件以外之行為。核被告所為，係犯刑法第30條第1 項
    前段、第346 條第3 項、第1 項之幫助恐嚇取財未遂罪。起
    訴書雖認被告所為係犯刑法第30條第1 項、第339 條第3 項
    、第1 項之詐欺取財未遂罪嫌，惟已由公訴人具狀及於本院
    審理時變更起訴法條為上開刑法第30條第1 項、第346 條第
    3 項、第1 項之恐嚇取財未遂罪（見本院卷第53頁），是本
    院即不再予以變更起訴法條，附此敘明。被告基於幫助之犯
    意而為非屬恐嚇取財犯行之構成要件行為，為幫助犯，爰依
    刑法第30條第2 項之規定，按正犯之刑減輕之。又前揭犯罪
    集團已著手恐嚇取財行為而未得手，為未遂犯，是被告亦僅
    成立幫助恐嚇取財未遂罪，應依刑法第25條第2 項規定減輕
    其刑，並遞減之。爰審酌被告正值青年，竟不思循合法途徑
    獲取財物，反因貪慾圖利，藉幫助他人犯罪以求牟利，而提
    供帳戶予他人使用，所為已影響社會正常交易安全，增加被
    害人尋求救濟之困難，並使犯罪之追查趨於複雜，危害社會
    情節甚鉅，兼衡以被告犯罪之動機、目的、被害人被害之情
    狀及被告犯罪後否認犯行，態度不佳等一切情狀，量處如主
    文所示之刑。又中華民國九十六年罪犯減刑條例業經立法院
    制定，並業經總統於96年7 月4 日公布，自96年7 月16日起
    生效，本件被告犯罪時間係在96年4 月24日以前，合於上開
    減刑條例第2 條第1 項第3 款之規定，且非同條例第3 條所
    定不得減刑之罪，是併依上開減刑條例規定減其2 分之1 之
    刑，並諭知易科罰金之折算標準。
據上論斷，應依刑事訴訟法第299 條第1 項前段，刑法第30條第
1 項、第2 項、第346 條第3 項、第1 項、第25條第2 項、第41
條第1 項前段，刑法施行法第1 條之1 ，中華民國九十六年罪犯
減刑條例第2 條第1 項第3 款、第7 條、第9 條，判決如主文。
本案經檢察官顏世翠到庭執行職務。
中    華    民    國    97    年    2     月    29    日
                  刑事第十三庭    審判長法  官  李麗珠
                                        法  官  許映鈞
                                        法  官  俞秀美
上列正本證明與原本無異。
如不服本判決，應於送達後十日內敘明上訴理由，向本院提出上
訴狀
                                        書記官  林政良
中    華    民    國    97    年    2     月    29    日
附錄本案論罪科刑法條全文：
刑法第346條
意圖為自己或第三人不法之所有，以恐嚇使人將本人或第三人之
物交付者，處6 月以上5 年以下有期徒刑，得併科1 千元以下罰
金。
以前項方法得財產上不法之利益，或使第三人得之者，亦同。
前二項之未遂犯罰之。


司法院資訊處製作；財團法人民間司法改革基金會備份。
